【裁判字號】    98,簡上,69
【裁判日期】    990226
【裁判案由】    拆屋還地
【裁判全文】
臺灣新竹地方法院民事判決              98年度簡上字第69號
上  訴  人  乙○○
被 上訴 人  甲○○
訴訟代理人  江肇欽律師
上列當事人間請求拆屋還地事件，上訴人對於中華民國98年8 月
21日本院竹北簡易庭98年度竹北簡字第112 號第一審判決提起上
訴，本院於民國99年2 月3日言詞辯論終結，判決如下：
    主  文
上訴駁回。
第二審訴訟費用由上訴人負擔。
    事實及理由
壹、上訴人方面：
一、聲明：
(一)、原判決關於上訴人敗訴部分廢棄。
(二)、廢棄部分被上訴人在第一審之訴及其假執行之聲請均駁回。
(三)、第一、二審訴訟費用由被上訴人負擔。
二、陳述：除與原審判決書所載者相同茲予引用外，補稱：
(一)、查被上訴人於拍賣取得新竹縣新埔鎮○○段石門小段362-10
    地號土地（下稱系爭土地）前即已知悉上訴人於系爭土地上
    蓋有房屋及種植農作物，仍執意以低價拍定取得系爭土地，
    被上訴人於拍賣程序中並無任何主張或要求點交之舉。且於
    法院裁判分割共有物時，被上訴人要求分割分配取得系爭已
    建築房屋、豬舍及種植農作物之土地。足證被上訴人已有容
    忍系爭土地上有上訴人所有之建物及農作物存在，且默許上
    訴人繼續使用系爭土地及地上建物與種植農作物。
(二)、次查，上訴人依分管書合法取得系爭土地，並於其上建築
    房屋與豬舍及種植農作物使用，於被上訴人拍定前，已定有
    分管契約，依該分管協議約定，上訴人有權占有系爭土地。
    而新竹縣新埔鎮○○段石門小段362 、541 地號土地拍賣當
    時，上訴人並未收到優先承購之通知書。系爭土地之毗鄰土
    地所有人即訴外人劉國全先前已同意分割毗鄰部分土地予被
    上訴人以交換系爭土地，庶以保全上訴人所建築之住宅與豬
    舍等地上物及農作物。
(三)、被上訴人既明知且默許上訴人繼續使用系爭土地在先，要求
    拆屋還地在後，依法定衡平原則，被上訴人亦顯有過失與不
    當。而上訴人既對於系爭土地有合法正當之占有權源，且於
    系爭土地上耗資數百萬元興建住宅、豬舍並種植相橘、文旦
    、火龍果等農作物，故倘被上訴人欲取回系爭土地應補償賠
    償上訴人之前開損失。
三、證據：
    提出照片10幀、遺產分割協議書、遺產稅免稅證明書、繼承
    系統表、書（均影本）為證。
貳、被上訴人方面：
一、聲明：
(一)、上訴駁回。
(二)、上訴費用由上訴人負擔。
二、陳述：除與原審判決書所載者相同茲予引用外，補稱：
(一)、被上訴人拍賣取得標的係新竹縣新埔鎮○○段石門小段362
    、541地號土地持分6分之1，嗣因裁判分割後才確定取得系
    爭土地之單獨所有權，故被上訴人於拍賣當時並不知悉上訴
    人於系爭土地上蓋有房屋及種植農作物等情。且所謂默示意
    思表示係指表意人雖非明示，但由其行為或舉動客觀上足以
    推知其意思而言，被上訴人僅依法參與法院拍賣之投標，客
    觀上僅生投標之效果，而被上訴人更未曾向上訴人收取租金
    、土地使用費或有其他舉動足以推定同意上訴人繼續使用系
    爭土地之行為，自不能僅以被上訴人曾經參與投標之行為即
    遽爾任意推論出被上訴人有容忍默許之意思存在。尤其，被
    上訴人於拍賣取得土地持分後立即訴請分割共有物，並於取
    得系爭土地單獨所有權後隨即請求上訴人拆屋還地，益見被
    上訴人維護自身權利意志堅決。綜上所述，上訴人主張被上
    訴人已容忍默許其繼續使用系爭土地等語，與事實不符，尚
    難憑採。
(二)、所謂分管協議應係指共有人約定各分管一部分之共有物加以
    使用收益管理而言，然細譯上訴人所提出之分管鬮書，僅係
    訴外人劉國棟等繼承人分割渠等所繼承之財產，性質上非分
    管協議。至於遺產分割協議書及繼承系統表則係乙○○等人
    分割所繼承之遺產，同樣不屬分管協議。退步而言，縱然確
    有所謂分管協議存在，惟依司法院大法官會議釋字第349號
    解釋意旨，分管協議之效力是否及於受讓應有部分之第三人
    ，取決於該第三人對於該分管契約是否事先知悉或可得而知
    。被上訴人係拍賣取得新竹縣新埔鎮○○段石門小段362、5
    41地號土地，權利範圍各為6分之1之所有權，自始不曾知悉
    或可得而知有所謂分管契約之事，後來訴請分割共有物時亦
    從未見其他共有人提出是項主張，故依前揭大法官解釋意旨
    ，該分管協議對於被上訴人亦不生效力。況共有物係屬全體
    共有人所共有，在分割前，各共有人固得約定範圍而使用之
    ，但此項分管行為，不過定暫時使用之狀態，與消滅共有關
    係之分割有間。故共有物經法院判決分割確定時，先前共有
    人間之分管契約及使用借貸契約，即應認為終止。共有人先
    前依該契約占用分割判決仍判歸全體共有人保持共有之部分
    共有物，即成無權占有，其他共有人自得依民法第767 條、
    第821 條之規定請求返還。最高法院85年台上字第1046號判
    決意旨足佐。依前揭判決意旨，縱使共有人間有分管契約存
    在，於共有物經法院判決分割確定時業應認為已經終止。是
    上訴人雖提出分管鬮書、遺產分割協議書、繼承系統表等證
    據，主張就系爭土地確有所謂分管協議存在，故其自據此自
    有占有權源云云，尚難採為對上訴人有利之認定。
(三)、上訴人原為坐落新竹縣新埔鎮○○段石門小段362 、541 地
    號土地之共有人之一，未取得全體共有人同意即擅自於共有
    土地上搭建房屋及豬舍供自己使用，明顯侵害其他共有人之
    權益。上訴人既未與其他共有人協商，卻待被上訴人因拍賣
    取得系爭土地持分並完成分割，且提起本件訴訟後，才忽爾
    主張有其他共有人願意交換土地，要求被上訴人配合，顯然
    為臨訟虛捏，被上訴人否認之。況就算上訴人前主張屬實，
    惟系爭土地既為被上訴人所有，被上訴人自無任何義務與他
    人交換土地。據此，上訴人指稱系爭土地毗鄰地主劉國全同
    意分割毗鄰部分土地予被上訴人以交換系爭土地，並保全其
    住宅與豬舍等物，但遭被上訴人拒絕云云，並據此提起上訴
    ，亦屬無據。
(四)、上訴人自始即屬無權占有系爭土地，已如前述，故上訴人自
    己不法在先，被上訴人依法請求拆屋還地，完全乃正當權利
    之行使，縱使致上訴人所有房舍被拆，亦不負任何賠償或補
    償之責。
(五)、本件尚無民法第425條之1規定之適用：
    依民法第425 條之1 規定須符合二要件：一、土地及土地上
    房屋屬同一人所有；二、土地及房屋所有權人僅將土地或僅
    將房屋所有權讓與他人，或將土地及房屋同時或先後讓與相
    異之人。上訴人未經全體共有人同意於系爭土地上興建系爭
    建物，系爭建物完成及嗣後遭法院拍賣移轉時，土地屬於共
    有，建物屬上訴人一人單獨所有，被上訴人經法院拍賣上訴
    人原有之6 分之1 所有權，並非全部所有權，且上訴人之房
    屋係無權占有系爭土地，無主張民法第425 條之1 規定之餘
    地。
三、證據：
    提出新竹縣竹北地政事務所網路申領異動索引資料、本院97
    年度竹北簡字第249 號民事判決、土地登記謄本、照片4 張
    為證。
、兩造不爭執事項：
一、被上訴人於民國96年3月15日拍賣取得坐落新竹縣新埔鎮○
    ○段石門小段362 、541 地號土地，權利範圍各為6 分之1
    所有權，嗣被上訴人起訴請求合併分割上述2 筆共有物，經
    本院97年度竹北簡字第249 號分割共有物事件審理後，就上
    開2 筆土地判決准予合併分割，其中被上訴人單獨分得同段
    362-10地號土地即系爭土地之所有權，該判決並於97年11月
    24日確定在案，被上訴人亦已依前揭民事確定判決辦理登記
    等情，有兩造不爭執之新竹縣竹北地政事務所異動索引、本
    院97年度竹北簡字第249 號民事簡易判決、土地登記簿謄本
    等為證，並經本院依職權調閱本院97年度竹北簡字第249 號
    、97年度竹北簡調字第5號卷宗查明屬實。
二、上訴人於系爭362-10地號土地上如附圖所示A 部分面積85平
    方公尺土地上建築二層建物，B 部分面積82平方公尺土地上
    建築豬舍，C 部分面積3 平方公尺土地上建築一層建物之事
    實，業據原審會同被上訴人及新竹縣竹北地政事務所測量人
    員至現場勘驗屬實，有勘驗筆錄及土地複丈成果圖在卷可考
    ，復為上訴人所不爭執。
肆、兩造爭執事項及本件爭點：
一、被上訴人起訴主張及上訴抗辯：
    上訴人無法律上之正當權源卻占有系爭土地上如附圖所示建
    物，已嚴重妨害被上訴人系爭土地所有權之行使，系爭土地
    96 年1月申報地價為每平方公尺新台幣（下同）32元，以所
    占用之面積約180 平方公尺計算，申報地價數額為5,760 元
    ，應以系爭土地每年申報地價總額百分之10即576 元，作為
    估算上訴人所獲不當利益之金額。被上訴人拍賣取得標的係
    新竹縣新埔鎮○○段石門小段362 、541 地號土地持分6 分
    之1 ，因裁判分割後才確定取得系爭土地之單獨所有權，被
    上訴人於拍賣當時並不知悉上訴人於系爭土地上蓋有房屋及
    種植農作物。上訴人所提出之分管鬮書、遺產分割協議書及
    繼承系統表，性質上均非分管協議，被上訴人自始不曾知悉
    或可得而知有所謂分管契約之事，訴請分割共有物時亦從未
    見其他共有人提出是項主張，該分管協議對於被上訴人亦不
    生效力。上訴人原為坐落新竹縣新埔鎮○○段石門小段36 2
    、541 地號土地之共有人之一，未取得全體共有人同意即擅
    自於共有土地上搭建房屋及豬舍供自己使用，明顯侵害其他
    共有人之權益。系爭土地既為被上訴人所有，被上訴人自無
    任何義務與他人交換土地。上訴人自始即屬無權占有系爭土
    地，被上訴人依法請求拆屋還地，完全乃正當權利之行使，
    縱使致上訴人所有房舍被拆，亦不負任何賠償或補償之責。
    上訴人之房屋係無權占有系爭土地，無主張民法第425 條之
    1 規定之餘地。
二、上訴人抗辯：
    上訴人依分管書合法取得系爭土地，並於土地上興建住宅
    與豬舍，並非無權占有。被上訴人於法院拍賣取得系爭土地
    即已明知其上有地上物（即上訴人之住宅與豬舍）建築使用
    ，並非空地。法院拍賣公告即註明不點交系爭土地，被上訴
    人明知系爭土地上有合法建物而仍執意標買，被上訴人於拍
    賣程序中並無任何主張或要求點交之舉，且於法院裁判分割
    共有物時，被上訴人要求分割分配取得系爭已建築房屋、豬
    舍及種農作物之土地，足證被上訴人已有容忍系爭土地上有
    上訴人所有之建物及農作物存在，且默許上訴人繼續使用系
    爭土地及地上建物與種植農作物。系爭土地之毗鄰土地所有
    人即訴外人劉國全先前已同意分割毗鄰部分土地予被上訴人
    以交換系爭土地，庶以保全上訴人所建築之住宅與豬舍等地
    上物及農作物，倘被上訴人欲取回系爭土地應補償賠償上訴
    人之前開損害與損失。
三、本件爭點：
(一)、上訴人占用系爭土地是否有正當之法律上權源？上訴人主張
    依分管書取得系爭土地，被上訴人容忍及默許上訴人繼續
    使用系爭土地，是否有理由？被上訴人請求上訴人將系爭土
    地上之房屋及豬舍拆除，並將占用之系爭土地返還被上訴人
    是否有理由？
(二)、被上訴人是否應給付上訴人拆除前開建物之補償費？被上訴
    人請求以系爭土地每年申報地價總額百分之10即576 元，作
    為估算上訴人所獲不當利益之金額，是否有理由？
伍、法院之判斷：
一、按民法上之債權契約，除法律別有規定外，僅於特定人間發
    生法律上之效力。此為民事法之基本法理，毋待贅論。次按
    共有土地之分管契約，對於善意（指非明知或可得而知分管
    契約者）之應有部分受讓人，亦無拘束力，否則即與憲法上
    保障人民財產權之意旨有違（大法官會議釋字第349號解釋
    及最高法院86年度台上字第2098號判決要旨參照）。次按共
    有物係屬全體共有人所共有，在分割前，各共有人固得約定
    範圍而使用之，但此項分管行為，不過定暫時使用之狀態，
    與消滅共有關係之分割有間。故共有物經法院判決分割確定
    時，先前共有人間之分管契約及使用借貸契約，即應認為終
    止。共有人先前依該契約占用分割判決仍判歸全體共有人保
    持共有之部分共有物，即成無權占有，其他共有人自得依民
    法第767 條、第821 條之規定請求返還（最高法院85年度台
    上字第1046號裁判要旨可資參照）。
二、上訴人主張其係依分管書取得使用系爭土地之權利，被上
    訴人容忍及默許上訴人繼續使用系爭土地云云，然為被上訴
    人否認；經查，坐落新竹縣新埔鎮○○段石門小段362 、54
    1 地號土地，前經本院97年度竹北簡字第249 號分割共有物
    事件審理，依該案件中當事人劉國全、劉新政之陳述，前開
    土地先前雖曾有分管協議，共有人劉國全要求被上訴人因拍
    賣取得上訴人應有部分，上訴人於系爭土地上蓋有建物等，
    拆遷不易，而應由被上訴人分得上訴人原使用之土地，有劉
    國全、劉新政之狀紙足憑（見本院97竹北簡調5 號卷第51-5
    2 、73-74 頁）；是以，並非被上訴人主動要求分得系爭土
    地，而係因系爭土地上有上訴人之建物等，處理不易，其他
    共有人乃要求由被上訴人分得系爭土地；況且，上訴人亦未
    能舉證證明被上訴人於標買前開坐落新竹縣新埔鎮○○段石
    門小段362 、541 地號土地之應有部分時即知悉該土地上有
    分管協議存在，及被上訴人已有同意或默許上訴人繼續使用
    系爭土地，尚難僅以被上訴人依拍賣程序應買取得系爭土地
    ，即推論被上訴人有容忍或默許上訴人繼續使用系爭土地。
    再者，上訴人原為新竹縣新埔鎮○○段石門小段362 、54 1
    地號土地之共有人之一，先前雖係依分管協議使用被上訴人
    分得之系爭土地，然而上訴人就前開土地應有部分既業經法
    院拍賣程序而由被上訴人取得，上訴人已喪失土地共有人身
    分，自亦不得再主張依共有土地分管協議繼續使用系爭土地
    ，且此與民法第425-1 條規定，因土地與房屋為各別之不動
    產，各得單獨為交易之標的，且房屋性質上不能與土地使用
    權分離而存在，亦即使用房屋必須使用該房屋之地基，故土
    地及房屋同屬一人，而將土地及房屋分開同時或先後出賣，
    其間雖無地上權設定，然除有特別情事，可解釋為當事人之
    真意，限於賣屋而無基地之使用外，均應推斷土地承買人默
    許房屋承買人繼續使用土地（最高法院95年台上第2717號裁
    判意旨參照）之情形迥不相同，自無從依此推斷被上訴人有
    默許上訴人繼續使用系爭土地；且前開新竹縣新埔鎮○○段
    石門小段362 、541 地號土地，經法院判決分割確定時（即
    97年11月24日），共有人所訂之分割契約即應認為終止，上
    訴人於分管契約終止後，仍占有被上訴人因法院判決分割而
    單獨分得之系爭362-10地號土地，自屬無權占有。至於上訴
    人所述劉國全同意換地云云，縱然屬實，此亦僅係上訴人與
    劉國全間之約定，尚不得據以拘束被上訴人。綜上以觀，上
    訴人既係無權使用系爭土地，被上訴人自得本於所有物返還
    請求權，請求上訴人拆除系爭土地上之建物，將系爭土地騰
    空返還與被上訴人，上訴人就系爭土地既無任何占有使用權
    源，自不得要求被上訴人補償其於系爭土地上建物等之損失
    。
三、按依不當得利之法則請求返還不當得利，以無法律上之原因
    而受利益，致他人受有損害為其要件，故其得請求返還之範
    圍，應以對方所受之利益為度，非以請求人所受損害若干為
    準，無權占有他人土地，可能獲得相當於租金之利益為社會
    通常之觀念，是占有系爭土地所得之利益，僅相當於法定最
    高限額租金之數額，尚屬可採（最高法院61年台上字第1695
    號判例要旨可資參照）。查本件被上訴人主張上訴人無權占
    用其所有之系爭362-10地號如附圖所示A 部分面積85平方公
    尺、B 部分面積82平方公尺、C 部分面積3 平方公尺，合計
    170 平方公尺之土地，致被上訴人受有損害，被上訴人依不
    當得利之法律關係，請求上訴人返還相當於租金之利益乙節
    ，亦屬有據。再依土地法第105 條準用同法第97條規定，建
    築基地之租金，按申報地價年息百分之10為限；惟基地租金
    之數額，除以基地申報地價為基礎外，尚須斟酌基地之位置
    ，工商業繁榮之程度，承租人利用基地之經濟價值及所受利
    益等項，並與鄰地租金相比較，以為決定，並非必達申報總
    地價年息百分之十最高額（最高法院68年台上字第3071號判
    例參照）。查系爭362-10地號土地地目為田，土地使用分區
    屬山坡地保育區、使用地類別為農牧用地，有土地登記簿謄
    本在卷可憑；再者，該土地位於山坡地，周圍為農田圍繞，
    生活機能尚不便利等情，業經原審勘驗現場屬實，有勘驗筆
    錄、現場照片等附卷可參。又系爭土地自96 年1月起至今，
    申報地價為每平方公尺32元等情，亦有被上訴人提出之土地
    登記謄本在卷可憑。本院審酌上情，認被上訴人主張按系爭
    土地申報地價百分之10計算每年相當於租金之不當得利，尚
    稱適當。是以此計算結果，被上訴人因上訴人占用前開土地
    所受之損害金每月為45元，即以申報地價每平方公尺32元為
    準，依占用土地總面積170 平方公尺，每月之不當得利為45
    元（計算方式：32×170 ×1 ×10％÷12＝45，元以下四捨
    五入）。從而，被上訴人主張依不當得利之法律關係，請求
    上訴人應自97年11月24日起，至返還上開土地之日止，按月
    給付被上訴人45元，為有理由，應予准許，至逾上開範圍之
    請求，尚乏所據，應予駁回。
四、從而，原審判命上訴人應將坐落新竹縣新埔鎮○○段石門小
    段三六二之十地號土地上如附圖所示A 部分面積八十五平方
    公尺、B 部分面積八十二平方公尺、C 部分面積三平方公尺
    之地上物拆除，將上開土地騰空返還與被上訴人，並應自九
    十七年十一月二十四日起至返還上開土地之日止，按月給付
    被上訴人45元，於法並無違誤，應予維持，上訴意旨仍執陳
    詞，指摘原判決不當，求予廢棄改判，為無理由，應予駁回
    其上訴。
五、本件事證已臻明確，兩造其餘之攻防方法，經審酌後，認與
    判決結果無影響，無庸逐一論述，併此敘明。
六、據上論結，本件上訴為無理由，依民事訴訟法第436 條之1
    第3 項、第449 條第1 項、第463 條、第78條，判決如主文
    。
中    華    民    國    99    年    2    月    26    日
                民事第一庭審判長法  官   王銘勇
                                法  官   吳靜怡
                                法  官   林麗玉
以上正本證明與原本無異。
本判決不得上訴。
中    華    民    國    99    年    2     月    26    日
                                書記官   鄭明枝

司法院資訊處製作；財團法人民間司法改革基金會備份。
